【裁判字號】    99,重訴,18
【裁判日期】    990413
【裁判案由】    債務人異議之訴
【裁判全文】
臺灣苗栗地方法院民事判決              99年度重訴字第18號
原      告  丙○○
            丁○○
共      同
訴訟代理人  陳淑芬律師
被      告  苗栗縣頭份鎮農會
法定代理人  乙○○
訴訟代理人  甲○○
上列當事人間債務人異議之訴事件，本院於民國99年3 月30日言
詞辯論終結，判決如下：
    主  文
本院九十九年度司執字第一七九九號清償借款強制執行事件對原
告所為之強制執行程序應予撤銷。
訴訟費用由被告負擔。
    事實及理由
一、按原告於判決確定前，得撤回訴之全部或一部；民事訴訟法
    第262 條第1 項前段定有明文。查原告起訴時原請求：(一)本
    院99年度司執字第1799號清償借款事件對原告丁○○、丙○
    ○之強制執行程序應予撤銷。(二)台灣台北地方法院94年度執
    字第30446 號清償借款事件對原告徐瑞玲之強制執行程序應
    予撤銷。(三)本院90年度執字第2079號清償借款事件對原告等
    之強制執行程序應予撤銷。嗣原告於民國99年3 月30日本院
    言詞辯論期日，以言詞當庭撤回其上開(二)、(三)部分之請求，
    係屬訴之一部撤回，並經被告表示同意，依上開法條規定，
    其一部撤回應予准許，合先敘明。
二、原告起訴主張：被告持本院苗院霞90年執樂（良）2079字第
    06850 號債權憑證為執行名義，向本院聲請強制執行，經本
    院民事執行處以99年度司執字第1799號強制執行事件，分別
    執行原告丙○○對訴外人林可羽婦產科診所、原告丁○○對
    訴外人群創光電股份有限公司之每月應領各項薪資債權；然
    上開執行名義所載之債務，乃原告之被繼承人即訴外人林清
    發於84年5 月29日擔任訴外人林錦珍之連帶保證人所發生之
    保證債務，林清發本人並未因此獲得任何利益，而原告丙○
    ○於87年4 月25日與訴外人林宏興結婚後，即遷出未與林清
    發共同生活，嗣林清發於91年1 月5 日死亡，原告丁○○當
    時僅有19歲，仍為限制行為能力人，是原告2 人均不知有上
    開保證債務之存在，且因林清發並未留下任何遺產，原告亦
    未辦理拋棄繼承或限定繼承，卻遭被告強制執行其薪津債權
    ，依民法繼承編施行法第1 條之1 、第1 之條之3 規定，原
    告如須以其固有財產償還所繼承之保證債務，顯失公平，可
    認有消滅或妨礙債權人請求之事由發生，爰於強制執行程序
    終結前，依強制執行法第14條規定，對執行債權人提起異議
    之訴，請求撤銷前開強制執行程序等語；並聲明如主文第1
    項所示。
三、被告則以：其因不知當初原告有無繼承財產，才會強制執行
    原告對第三人之薪資債權，依其目前所查得之資料，訴外人
    林清發應未留下任何遺產，民法繼承編施行法既已修正公佈
    施行，對原告之請求並無爭執，但請法院依法判決，俾供被
    告進行處理等語，並聲明：原告之訴駁回。
四、得心證之理由：
（一）原告主張前揭事實，業據其提出本院苗院源99司執良字第
      1799號執行命令、財政部臺灣省中區國稅財產歸屬資料清
      單（以上均影本）及原告戶籍謄本等件為證，並經本院依
      職權調取本院99年度司執字第1799號及90年度執字第2079
      號強制執行事件卷宗核明屬實，並為被告所不爭執，應堪
      信為真實。
（二）按97年1 月2 日修正民法繼承編施行法增訂第1 條之1 第
      2 項規定：「繼承在民法繼承編中華民國九十六年十二月
      十四日修正施行前開始，繼承人於繼承開始時為無行為能
      力人或限制行為能力人，未能於修正施行前之法定期間為
      限定或拋棄繼承，由其繼續履行繼承債務顯失公平者，於
      修正施行後，以所得遺產為限，負清償責任。」；98年6
      月10日修正民法繼承編施行法增訂第1 條之3 第2 項規定
      ：「繼承在民法繼承編中華民國98年5 月22日修正施行前
      開始，繼承人對於開始以前已發生代負履行責任之保證契
      約債務，由其繼續履行債務顯失公平者，以所得遺產為限
      ，負清償責任」。而關於上開法條所定由繼承人繼續履行
      債務是否顯失公平，應以繼承人與其所繼承債務發生之關
      連性、於繼承發生時是否知悉所繼承債務之存在而得聲明
      拋棄繼承或限定繼承、繼承人有否於繼承開始前，或因繼
      承之發生而自被繼承人處取得財產、取得數額之多寡、及
      債務人現實之經濟狀況等各節，綜合加以考量，為判斷之
      基礎。
（三）經查：原告等人自被繼承人林清發所繼承者，係於繼承開
      始以前之84年間即已發生代負履行責任之連帶保證契約債
      務，而系爭保證契約訂立當時，被告所斟酌者，應係債務
      人林錦珍與連帶保證人林清發之資力，與原告無涉，若因
      主債務人未能按期還款而發生對連帶保證人追償之情事，
      當以林清發之財產做為清償之範圍，倘將原告之固有財產
      納入用以清償保證債務，顯非當時被告與林清發訂立連帶
      保證契約時之合意事項；且上開連帶保證債務之發生，係
      因訴外人林錦珍向被告借款未按期清償所造成，而原告等
      人僅為連帶保證人林清發之繼承人，與上開主債務發生之
      原因並無直接關聯，亦未曾因該借款債務之發生獲有利益
      ，然前開借款債務之未償本金高達新臺幣6,500,000 元；
      倘由原告以其薪資及固有財產繼續履行該筆保證債務，勢
      將影響原告正常職業收入，並致其現在及未來之經濟生活
      難以穩定；而林清發於91年1 月5 日死亡，彼時原告丙○
      ○已因結婚而遷居，原告丁○○則尚未年滿20歲，為限制
      行為能力人，均未能於民法繼承編修正施行前之法定期間
      為限定或拋棄繼承；綜合前開各項情事，足認倘由原告繼
      續履行上揭連帶保證債務，對其顯失公平，而被告亦當庭
      表明前揭法條既已修正公佈施行，其對原告之請求並無爭
      執等語，是原告就其所繼承之前開保證債務，應有民法繼
      承編施行法第1 條之1 第2 項、第1 條之3 第2 項規定之
      適用，得主張以原告所得遺產為限，對該連帶保證債務負
      清償責任。
（四）又按執行名義成立後，如有消滅或妨礙債權人請求之事由
      發生，債務人得於強制執行程序終結前，向執行法院對債
      權人提起異議之訴；強制執行法第14條第1 項定有明文。
      原告就上開繼承之連帶保證債務，既得主張以其自被繼承
      人林清發所得之遺產為限，負清償責任，被告自不得對原
      告之固有財產聲請強制執行，從而，原告依前揭法條規定
      ，於上開強制執行程序終結前，提起本件債務人異議之訴
      ，請求撤銷被告於本院99年度司執字第1799號清償債務事
      件對原告薪津債權所為之強制執行程序，為有理由，應予
      准許。
五、本件事證已臻明確，兩造所提其餘攻擊防禦方法及舉證，於
    判決結果並無影響，爰不一一論述，附此敘明。
六、據上論結，本件原告之訴為有理由，依民事訴訟法第78條，
    判決如主文。
中    華    民    國    99    年    4     月    13    日
                  民事庭法  官  邱光吾
以上正本係照原本作成。
如對本判決上訴，須於判決送達後20日內向本院提出上訴狀。
                        書記官  孔秀蓮
中    華    民    國    99    年    4     月    13    日

司法院資訊處製作；財團法人民間司法改革基金會備份。
